【裁判字號】    98,上訴,1293
【裁判日期】    981104
【裁判案由】    搶奪等
【裁判全文】
臺灣高等法院高雄分院刑事判決        98年度上訴字第1293號
上  訴  人
即  被  告  戊○○
                    （現另案於臺灣屏東監獄執行中）
上列上訴人因搶奪等案件，不服臺灣高雄地方法院98年度訴字第
141 號中華民國98年7 月29日第一審判決（起訴案號：臺灣高雄
地方法院檢察署97年度偵字第10556 、11248 、19434 號），提
起上訴，本院判決如下：
     主  文
原判決關於戊○○部分撤銷。
戊○○犯搶奪罪（即附表編號1 部分），處有期徒刑壹年貳月，
並於刑之執行前，令入勞動場所強制工作年。
戊○○其餘被訴犯附表編號2 、3 、4 所示之搶奪罪部分，均無
罪。
     事  實
一、戊○○前於民國90、91年間，曾以騎乘機車尾隨婦女，自後
    搶奪被害人財物之方式，連續搶奪他人財物5 次；又於96年
    間先竊取他人機車、車牌作為犯案之掩飾，再以騎乘該機車
    自被害婦女後方行搶之方式，搶奪財物1 次；復於97年間，
    再以騎乘機車尾隨婦女，由後搶奪被害人財物之方式，搶奪
    他人財物共3 次，各該案件並依次經臺灣高雄地院以91年度
    訴字第2383號、96年度訴字第4706號判決，及本院以98年度
    上訴字第309 號判決確定。又戊○○因前開臺灣高雄地方法
    院96年度訴字第4706號搶奪案件入監服刑，於95年9 月6 日
    假釋出監後，竟於假釋付保護管束期間，即意圖為自己不法
    所有，於附表編號1 所示時、地，基於搶奪之犯意，再同樣
    以機車自後搶奪被害人之方式（詳附表編號1 所示），趁甲○○不及防備之際，搶奪該編號所示之財物，得手後旋即騎
    乘機車逃逸，而有犯罪之習慣。戊○○嗣並將該次搶奪所得
    之手機1 支，交予不知情之友人蘇秋樺使用。甲○○遭搶後
    報警處理，經警調閱該手機之通聯記錄，始循線查悉上情。
二、案經屏東縣政府警察局屏東分局報請臺灣高雄地方法院檢察
    署檢察官偵查起訴。
     理  由
壹、證據能力方面：
一、上訴人即被告（下稱被告）戊○○爭執證人蘇秋樺、林姿君
    ，證人即同案被告羅建宏、石忠誠，證人即被害人己○○於
    警詢之陳述係屬審判外之陳述，不具證據能力部分：
    按被告以外之人於審判外之言詞或書面陳述，除法律有規定
    者外，不得作為證據，刑事訴訟法第159 條第1 項固定有明
    文，惟被告以外之人於檢察事務官、司法警察官或司法警察
    調查中所為之陳述，與審判中不符時，其先前之陳述具有較
    可信之特別情況，且為證明犯罪事實存否所必要者，得為證
    據，刑事訴訟法第159 條之2 規定甚明。是被告以外之人於
    司法警察（官）調查中所為之陳述，依刑事訴訟法第159 條
    第1 項規定，係屬傳聞證據，原則上無證據能力，惟如該陳
    述與審判中不符時，其先前之陳述具有較可信之特別情況，
    且為證明犯罪事實存否所必要者，依同法第159 條之2 規定
    ，始例外認為有證據能力。因此，如該陳述與審判中相符時
    ，該陳述即無「為證明犯罪事實存否所必要」之情形，並不
    符合刑事訴訟法第159 條之2 有關傳聞例外之規定，故不得
    作為認定本案犯罪事實有無之證據，當以其於審判中之陳述
    作為證據。查證人蘇秋樺、林姿君、羅建宏、石忠誠、己○○於警詢所為陳述，均與渠等於法院結證內容，互核大致相
    符，是依前開法條及說明，渠等於警詢之陳述，並無傳聞證
    據例外之情形，應無證據能力。
二、另本件檢察官及被告於本院準備程序時，就原審判決所引用
    各項證據（含傳聞證據、非傳聞證據及符合法定傳聞法則例
    外之證據）之證據能力，除有爭執之上開部分外，餘均同意
    具有證據能力（見本院卷第54至56頁），本院認除上開爭執
    部分已敘明如上外，其他卷附具有傳聞證據性質之證據，並
    無任何違法取證之不適當情形，以之作為證據使用係屬適當
    ，自得採為認定事實之證據。
貳、實體方面：
一、有罪部分：
  (一)訊據被告戊○○矢口否認有何搶奪甲○○之犯行，辯稱：伊
    並未搶奪過甲○○，亦無將甲○○遭搶的手機交給蘇秋樺使
    用之事等語。經查：
  1.甲○○於96年5 月12日中午12時45分許，在屏東縣屏東市○○○街21號前，遭某男子騎乘機車，自左後方搶奪其置於所
    騎乘之機車腳踏墊上之如附表編號1 所示之財物，該名男子
    搶奪得手後，迅即騎乘機車逃離現場之情，業經證人即被害
    人甲○○於本院結證明確（見本院卷第86至87頁），並有屏
    東縣警察局屏東分局民生派出所受理刑事案件報案三聯單、
    警察機關重大刑案通報單影本、贓物認領保管單及手機照片
    等件，在卷足資佐證（依次見警1 卷第4 至5 頁、第10頁、
    第11至13頁），是此部分之事實，足堪認定。
  2.又甲○○遭搶之前開手機，嗣經被告於96年間在證人蘇秋樺
    位於高雄縣林園鄉○○村○○路79巷6 號住處之房間內，交
    由蘇秋樺使用（惟交付時間，證人蘇秋樺已不復記憶），而
    於96年9 月間，經證人羅建宏竊取後，交付予其女友徐微微
    之弟徐安國，再由徐安國交由其母楊美英使用。又被告交付
    該支手機予蘇秋樺時，其中並無SIM 卡，被告亦未告知手機
    來源等情，業據證人蘇秋樺、林姿君、羅建宏分別於偵查及
    原審結證綦詳（分別見97年度偵字第19434 號卷，下稱1943
    4 號卷，第10至11頁，原審卷第60至64頁、第76至77頁、第
    65 至70 頁），並經證人徐微微、徐安國、楊美英3 人於警
    詢陳述明確（分別見警1 卷第23至25頁、30至33頁、第14至
    16 頁 ），復有楊美英持用之門號0000000000號行動電話之
    雙向通聯紀錄、行動電話用戶年籍資料等件，存卷足佐（依
    次見警1 卷第7 至8 頁、第10頁），是此部分之事實，亦堪
    認定。
  3.被告雖否認其認識蘇秋樺，並執前揭情詞為辯。惟如被告與
    證人蘇秋樺並不相識，衡諸常情，證人蘇秋樺並無無故誣陷
    被告之動機與必要，其於警方詢問伊始，大可捏編1 人以為
    交代即可，乃證人蘇秋樺於第一時間為警詢問時，即明確陳
    稱：該手機係綽號「蒼蠅」之戊○○所交付（此觀諸證人蘇
    秋樺97年6 月5 日警詢筆錄即明），則顯然證人蘇秋樺證稱
    該支手機係被告所交付等語，應非無稽，是被告此部分所辯
    ，自無足採。
  4.證人甲○○於遭搶之時，因歹徒戴口罩及半罩式安全帽，致
    未能看清行搶之人之容貌，且斯時行搶之人身材較之被告壯
    碩一點，固據證人甲○○證陳在卷（見本院卷第86至87頁）
    ，惟人之身材本易變化，此為眾所週知之事，況證人甲○○
    於96年5 月12日遭搶至今，已2 年5 個月餘，被告身材微變
    ，或因被告衣服穿著關係，致證人甲○○對於被告身材胖瘦
    之認知有些許誤差，尚難謂異常；另遭搶之被害人因歹徒戴
    口罩及半罩式安全帽，且事發一瞬間，致未能看清行搶者之
    容貌，因之無法確認行搶者係何人，亦無悖諸常理，是自難
    憑據證人甲○○此部分所述，即為被告有利之認定。
  5.本件由證人甲○○之證述，固無從確認下手行搶之人是否即
    係被告，惟本院審酌證人甲○○所有之前開手機係於96年5
    月12日遭人搶奪，而該手機於經被告交付蘇秋樺後，證人羅
    建宏係於96年9 月加以竊取，而由此時間點推算，再參以如
    該手機來源正當，或係他人交付予斯時並不知該手機係遭搶
    之贓物之被告，衡情被告實無不告知蘇秋樺該手機來源之可
    能，是前開手機確係被告搶奪證人甲○○所得，殆可認定。
    又附表編號1 所示之其他財物，既係與前開手機同時遭搶，
    則自係均為被告所搶奪，亦無疑義。
  6.綜上，被告上開所辯，應係事後圖卸之詞，自無可採。事證
    明確，被告犯有如附表編號1 所示之搶奪犯行，洵堪認定，
    應予依法論科。
  (二)核被告戊○○所為，係犯刑法第325 條第1 項之普通搶奪罪
    。
  (三)原審就附表編號1 所示之犯行，認被告罪證明確，因而予以
    論科，固非無見。惟查，保安處分於裁判時並宣告之，刑法
    第96條定有明文。又宣告多數強制工作，期間相同者執行其
    一，期間不同者，僅就其中最長期間者執行之，有不定期者
    ，僅就不定期者執行之，保安處分執行法第4 條之1 第1 項
    第4 款、第1 款亦有規定。從而所犯數罪如分別有諭知強制
    工作必要者，自應分別於各該罪刑後宣告之，再依上開規定
    ，諭知應執行之強制工作期間，始為適法（最高法院98年度
    臺上字第4774號判決意旨參照）。本件原判決雖於理由內說
    明被告有犯罪習慣，爰就被告所犯如附表各編號所示之4 件
    搶奪案件，併依刑法第90條規定，宣告被告於刑之執行前，
    令入勞動場所強制工作3 年（見原判決理由五）。然原判決
    於其主文欄所示4 罪（附表編號2 、3 、4 部分，另經本院
    為被告無罪之諭知，詳見下述），均未於所犯之罪主刑項下
    逐一宣告強制工作，即遽於被告前開4 罪定應執行刑時，諭
    知被告於刑之執行前，令入勞動場所強制工作3 年，依上開
    說明，自難認為適法。被告上訴意旨否認此部分犯罪，固無
    足採，惟原判決此部分既有前開違誤之處，自應由本院將之
    撤銷改判。爰審酌被告前有多次搶奪犯行，有臺灣高等法院
    被告前案紀錄表在卷可稽，顯然素行非佳，且其正值青壯，
    竟不思以正當途徑獲取金錢，反搶奪他人之財物，侵害他人
    財產權，足見其法治觀念薄弱，價值觀念偏差，又以騎乘機
    車方式，趁人不備為搶奪行為，非但對被害人之生命身體易
    生危險，且足使一般民眾心生畏懼，危害社會治安甚鉅，且
    犯後猶飾詞圖辯，未見悔意，並斟酌被告犯罪所生損害等一
    切情狀，仍如原審量處有期徒刑1 年2 月。又「有犯罪之習
    慣或因遊蕩或懶惰成習而犯罪者，於刑之執行完畢或赦免後
    ，令入勞動場所，強制工作。」刑法第90條第1 項定有明文
    。本件被告前於90、91年間，曾以騎乘機車尾隨婦女，自後
    搶奪被害人財物之方式，連續搶奪他人財物5 次；又於96年
    間先竊取他人機車、車牌作為犯案之掩飾，再以騎乘該機車
    自被害婦女後方行搶之方式，搶奪財物1 次；復於97年間，
    再以騎乘機車尾隨婦女，由後搶奪被害人財物之方式，搶奪
    他人財物共3 次，各該案件並均經判刑確定等情，有臺灣高
    雄地院以91年度訴字第2383號、96年度訴字第4706號判決、
    本院98年度上訴字第309 號判決，及臺灣高等法院被告前案
    紀錄表在卷可稽。再參以被告因前開臺灣高雄地方法院96年
    度訴字第4706號搶奪案件入監服刑，於95年9 月6 日假釋出
    監後，竟於96年5 月12日（即假釋付保護管束期間）再犯本
    案，顯見其有犯罪之習慣無訛，爰依刑法第90條第1 項、第
    2 項之規定，諭知被告應於刑之執行前，令入勞動處所強制
    工作3 年。
二、無罪部分：
  (一)公訴意旨略以：被告戊○○意圖為自己不法之所有，先後為
    附表編號2 、3 、4 所示之搶奪犯行。嗣經被害人己○○、
    丁○○、乙○○報警處理，經警方調閱上開手機之通聯記錄
    ，始循線查悉上情，因認被告此部分亦涉犯刑法第325 條第
    1 項之搶奪罪嫌等語。
  (二)公訴意旨認被告涉犯上述搶奪犯行，無非以：證人即被害人
    己○○、丁○○、乙○○於警詢之證述，證人石忠誠、丙○○分別於警詢及偵查中之證述，及電話通聯紀錄、UrMAP 電
    腦資料查詢結果等件，為其論罪依據。
  (三)按犯罪事實應依證據認定之，無證據不得認定犯罪事實；又
    不能證明被告犯罪者，應諭知無罪之判決，刑事訴訟法第15
    4 條第2 項、第301 條第1 項分別定有明文。次按認定不利
    於被告之事實，須依積極證據，茍積極證據不足為不利被告
    事實之認定，即應為有利於被告之認定，更不必有何有利之
    證據；事實之認定，應憑證據，如未能發現相當證據，或證
    據不足以證明，自不能以推測或擬制之方法，以為裁判之基
    礎；且認定犯罪事實所憑之證據，雖不以直接證據為限，間
    接證據亦包括在內，然而無論直接證據或間接證據，其為訴
    訟上之證明，須於通常一般之人均不致有所懷疑，而得確信
    其為真實之程度者，始得據為有罪之認定，倘其證明尚未達
    到此一程度，而有合理之懷疑存在而無從使事實審法院得有
    罪之確信時，即應為諭知被告無罪之判決；又檢察官對於起
    訴之犯罪事實，仍應負提出證據及說服之實質舉證責任，倘
    其所提出之證據，不足為被告有罪之積極證明，或其指出證
    明之方法，無從說服法院以形成被告有罪之心證，基於無罪
    推定之原則，自應為被告無罪判決之諭知，最高法院30年上
    字第816 號、40年臺上字第86號、76年臺上字第4986號、92
    年臺上字第128 號判例可資參照。
  (四)訊據被告戊○○堅決否認有上開3 次搶奪犯行，辯稱：伊並
    沒有搶奪己○○、丁○○、乙○○3 人，也未曾囑託石忠誠
    出售3 名被害人的手機予丙○○等語。經查：
  1.己○○、丁○○、乙○○3 人確曾於附表編號2 、3 、4 所
    示時、地，遭人以各該編號所示之手法搶奪得逞之事實，固
    經證人己○○、丁○○、乙○○於本院證述綦詳（依次見原
    審卷第111 至115 頁，本院卷第84至85頁、第87至89頁）；
    復有高雄市政府警察局重大刑案通報單影本、門號00000000
    00、0000000000號行動電話通聯調閱查詢單等件，在卷足資
    佐證（見警3 卷第30頁、第35至36頁、第37頁），是此部分
    之事實，自堪認定。
  2.又證人己○○、丁○○、乙○○3 人遭搶奪之手機，業經證
    人石忠誠於96年10月9 日持往證人丙○○經營之「光華通訊
    行」出售之情，亦經證人石忠誠、丙○○證陳在卷（見原審
    卷第79至80頁、本院卷第92至93頁），並有讓渡切結書存卷
    足證（見警3 卷第21頁），是此部分之事實，亦堪認定。
  3.證人石忠誠於偵查及原審固結證稱：前開出售予「光華通訊
    行」之3 支手機，係被告委請其代為出售，斯時被告並曾告
    知該手機係其搶奪而來的等語（見97年度偵字第11248 號卷
    ，下稱11248 號卷，第13至14頁，原審卷第79至80頁）。惟
    其嗣於原審又翻異前詞，改稱：我沒有跟檢察官說我出來時
    ，被告有告訴我，手機是被告搶來的等語（見原審卷第81頁
    ）；復又稱：我在檢察官面前說賣完手機出來後，戊○○有
    告訴我，手機是他搶來的，是那時候講太快了，一下子講錯
    了等語（見原審卷第81頁）；再改稱：我忘記戊○○到底有
    無跟我說該手機是他搶來的等語（見原審卷第81頁）；復改
    稱：我當時完全不知道該手機是戊○○搶來的，也完全不知
    道我所賣的手機有問題等語（見原審卷第82頁）。揆之證人
    石忠誠就被告委請其代為出售前開3 支手機時，是否曾告知
    來源，而令其得以知悉？所述一再翻異，則其真實性為何，
    實難令人無疑。此外，本院復審酌前開3 支手機係證人己○○、丁○○、乙○○3 人遭搶奪之贓物，而遭搶後又係由證
    人石忠誠予以販售，則證人石忠誠本身是否涉及該3 起搶奪
    案件，即值存疑，況其與被告之是否遭受搶奪罪之定罪，容
    有相當之利害關係，從而，自難僅憑據證人石忠誠前後翻異
    之詞，即遽為被告不利之認定。
  4.又被告所持用之門號0000000000號行動電話，於96年10月9
    日晚間7 時25分至7 時51分通聯之基地臺位置在高雄市苓雅
    區○○○路171 號附近，有該電話通聯調閱查詢單、通聯紀
    錄在卷可稽（見警3 卷第40、42頁）。又該位置距「光華通
    訊行」所在之高雄市苓雅區○○○路19號相當接近之情，亦
    有UrMAP 電腦資料查詢結果在卷足參（見11248 號卷第50頁
    ）。惟被告當時是否曾與證人石忠誠通聯？甚或其當日是否
    曾與石忠誠同往「光華通訊行」附近？與其是否搶奪前開3
    支手機而委託石忠誠代為出售，無絕對必然之關係。參以證
    人石忠誠就被告委請其代為出售前開3 支手機時，是否曾告
    知來源，而令其得以知悉？前後所述不一，有如前述，是尚
    難憑據被告當日曾出現於距「光華通訊行」甚近之三多二路
    171 號附近，即為石忠誠出售之前開3 支手機，必係被告搶
    奪而來之認定。
  5.綜上，證人石忠誠固曾指證其出售予「光華通訊行」之3 支
    手機，係被告搶奪而來，惟證人石忠誠先後所述，既已有歧
    異之瑕疵，再雖被告於石忠誠出售手機予「光華通訊行」時
    ，曾出現於距「光華通訊行」甚近之三多二路171 號附近，
    然據此亦難即為石忠誠出售之前開3 支手機，必係被告搶奪
    而來之認定，則檢察官所舉之證據，自難認業已達於通常一
    般之人均不致有所懷疑，而得確信其為真實之程度。此外，
    本院復查無其他積極證據，足以證明被告確有附表編號2 、
    3 、4 所示之搶奪犯行，犯罪自屬不能證明，依諸前揭刑事
    訴訟法第301 條第1 項之規定，自應為被告此等部分無罪之
    諭知。
  (五)原審未察，遽就附表編號2 、3 、4 部分為被告有罪之判決
    ，尚有未合。被告上訴意旨，否認犯罪，指摘原判決此等部
    分不當，為有理由，自應由本院將之撤銷，另為被告此等部
    分無罪之判決。
、同案被告羅建宏、石忠誠、羅德勤部分，業經原審判處罪刑
    確定，茲不再論列。
據上論結，應依刑事訴訟法第369 條第1 項前段、第364 條、第
301 條、第299 條第1 項前段，刑法第325 條第1 項、第90條第
1 項、第2 項，判決如主文。
本案經檢察官呂建昌到庭執行職務。
中    華    民    國    98    年    11    月    4     日
                  刑事第一庭    審判長法  官 翁慶珍
                                      法  官 黃仁松
                                      法  官 徐美麗
以上正本證明與原本無異。
如不服本判決應於收受本判決後10日內向本院提出上訴書狀，其
未敘述上訴理由者，並得於提起上訴後10日內向本院補提理由書
狀（均須按他造當事人之人數附繕本）「切勿逕送上級法院」。
（有罪部分，檢察官及被告均得上訴；無罪部分，檢察官得上訴
。）
中    華    民    國    98    年    11    月    4     日
                                      書記官 賴梅琴
附錄本判決論罪科刑法條：
《刑法第325條》
意圖為自己或第三人不法之所有，而搶奪他人之動產者，處 6 月
以上 5 年以下有期徒刑。
因而致人於死者，處無期徒刑或 7 年以上有期徒刑，致重傷者，
處 3 年以上 10 年以下有期徒刑。
第 1 項之未遂犯罰之。
附表（即原判決附表一）：
┌──┬────┬──────┬───┬────────────┬───┐
│編號│ 時  間 │ 地      點 │被害人│犯罪方式及遭搶奪之財物  │備  註│
├──┼────┼──────┼───┼────────────┼───┤
│1   │96年5 月│屏東縣屏東市│甲○○│戊○○騎乘機車，自甲○○│即起訴│
│    │12日中午│公忠二街21號│      │左後方徒手搶奪其所有置於│書犯罪│
│    │12時45分│前          │      │機車腳踏墊之土黃色手提包│事實二│
│    │許      │            │      │1 只，內有現金新臺幣（下│(一)部分│
│    │        │            │      │同）1 萬6,000 元、身分證│      │
│    │        │            │      │、健保卡、汽機車駕駛執照│      │
│    │        │            │      │及行車執照各1 張、李宜珍│      │
│    │        │            │      │之汽車駕照、衣星蓓與衣哲│      │
│    │        │            │      │源之健保卡、上海銀行及郵│      │
│    │        │            │      │局印章各1 枚、上海銀行與│      │
│    │        │            │      │台銀存摺各1 本、信用卡7 │      │
│    │        │            │      │張、提款卡4 張、手機1 支│      │
│    │        │            │      │（序號000000000000000 號│      │
│    │        │            │      │、門號0000000000號、廠牌│      │
│    │        │            │      │三星、型號Anycall ）等物│      │
│    │        │            │      │，得手後旋即逃逸，之後將│      │
│    │        │            │      │前述手機交付予不知情之蘇│      │
│    │        │            │      │秋樺使用。              │      │
├──┼────┼──────┼───┼────────────┼───┤
│2   │96年8 月│高雄市鼓山區│己○○│戊○○騎乘機車自己○○右│即起訴│
│    │28日晚上│明誠三路與龍│      │後方徒手搶奪其所有置於機│書犯罪│
│    │7 時10分│德路口      │      │車前方腳踏板之粉紅色手提│事實二│
│    │許      │            │      │包1 只，內有現金2, 000元│(二)1.部│
│    │        │            │      │身分證、健保卡、行車執照│分    │
│    │        │            │      │、汽車駕駛執照各1 張、銀│      │
│    │        │            │      │行信用卡1 張、手機1 支（│      │
│    │        │            │      │序號00000000000000號、門│      │
│    │        │            │      │號0000000000號）等物，得│      │
│    │        │            │      │手後旋即逃逸。          │      │
├──┼────┼──────┼───┼────────────┼───┤
│3   │96年9 月│高雄市前金區│丁○○│戊○○騎乘機車自丁○○左│即起訴│
│    │11日晚上│自強三路279 │      │前方徒手搶奪其所有提於其│書犯罪│
│    │7 時44分│號前        │      │左手上之黑色手提包1 只，│事實二│
│    │許      │            │      │內有現金3,000 元、家中鑰│(二)2.部│
│    │        │            │      │匙2 串、遠東銀行信用卡及│分    │
│    │        │            │      │金融卡各1 張、土地銀行金│      │
│    │        │            │      │融卡、尊龍有限公司用膳券│      │
│    │        │            │      │10張、手機1支 （序號3521│      │
│    │        │            │      │00000000000 號、門號0929│      │
│    │        │            │      │999209號）等物，得手後旋│      │
│    │        │            │      │即逃逸。                │      │
├──┼────┼──────┼───┼────────────┼───┤
│4   │96年10月│高雄市新興區│乙○○│戊○○騎乘機車徒手搶奪李│即起訴│
│    │上旬某日│忠孝一路230 │      │麗雲所有提於手上之手提包│書犯罪│
│    │        │巷口        │      │，內有現金1,000 元、家裡│事實二│
│    │        │            │      │鑰匙1 串、手機1支 （序號│(二)3.部│
│    │        │            │      │000000000000000 號、門號│分    │
│    │        │            │      │0000000000號）等物，得手│      │
│    │        │            │      │後旋即逃逸。            │      │
└──┴────┴──────┴───┴────────────┴───┘


司法院資訊處製作；財團法人民間司法改革基金會備份。
